最高法院刑事判決　　　　　　九十四年度台上字第六九０三號
　　上　訴　人　甲○○
　　選任辯護人　吳中和律師
上列上訴人因違反山坡地保育利用條例案件，不服台灣高等法院
台中分院中華民國九十二年二月十二日第二審更審判決（九十二
年度上更(一)字第一五號，起訴案號：台灣台中地方法院檢察署八
十七年度偵字第二五九七八、二六四六六號，八十八年度偵字第
四七三八、一一四０五號），提起上訴，本院判決如下：
    主  文
原判決關於甲○○部分撤銷，發回台灣高等法院台中分院。
    理  由
本件原判決認定上訴人甲○○自民國八十五年間起至八十七年六
月間止，以每座約新台幣十五萬元之代價，招攬不知情之喪家賴
朝東等人營建墳墓。上訴人並僱用王慶發（另經原審判決處刑確
定）進行整地，二人均明知坐落台中縣大肚鄉○○段六三之一地
號，如原判決附圖一編號Ｃ、Ｄ、Ｇ所示部分土地，係台中縣大
肚鄉公所管理為中華民國所有之公有山坡地，竟基於共同概括犯
意聯絡，未得主管機關之許可，連續在上開土地分別擅自建造立
有「李媽徐阿市之墓」、「賴水勤之墓」、「楊公金鍊之墓」墓
碑之墳墓等情，並以第一審量刑失當，因而撤銷第一審關於上訴
人部分之判決，改判仍論處上訴人共同連續違反在公有山坡地內
，不得擅自從事墳墓用地之開發之規定罪刑，固非無見。
惟查：（一）有罪判決書之事實記載，為適用法令之準據，法院
應將依職權認定與論罪科刑有關之事實，翔實記載，然後於理由
內逐一說明其憑以認定之證據，並使事實認定與理由說明，互相
適合，方為合法。原判決事實欄記載上訴人僱用王慶發共同為不
知情之喪家賴朝東等人營建墳墓等情（見原判決第二頁倒數第一
行至第二行）；但理由欄卻以上訴人與王慶發利用不知情之喪家
及工人，在山坡地擅自建造墳墓，為間接正犯（見原判決第九頁
第六行至第八行）。對於上訴人究為直接正犯或間接正犯，事實
之認定與理由之說明顯然矛盾。（二）科刑判決所認定之事實，
與其所採用之證據不相適合，即屬證據上之理由矛盾，按諸刑事
訴訟法第三百七十九條第十四款，其判決當然為違背法令。原判
決認定上訴人招攬喪家賴朝東營建立有「賴水勤之墓」墓碑之墳
墓犯行，係以上情業經證人賴朝東證述明確（見原判決第六頁第
四行）。然查證人賴朝東於警詢時稱「我委託甲○○重建我祖母
的墓地」（見第一一四０五號偵查卷第十二頁背面倒數第二行）
，偵查中並稱「（問：何人選擇該地？答：）我們自己找的。」
（見第二六四六六號偵查卷第四十二頁第二行至第三行），是據
賴朝東之證詞，系爭墓地似係喪家自覓再委託上訴人營建，且屬
重建，原判決認定係上訴人向賴朝東招攬營建，顯與卷內證據資
料不相符合，而有證據上理由矛盾之違法。至於立有「李媽徐阿
市之墓」、「楊公金鍊之墓」墓碑之墳墓部分，上訴人亦一再否
認主動向喪家招攬，原判決並未說明係基於何項證據資料而為上
訴人主動向喪家招攬之認定，併有調查未盡及理由不備之違誤。
（三）採為判決基礎之證據資料，必須經過調查程序，而顯出於
審判庭者，始與直接審理主義符合，否則其所踐行之訴訟程序，
即屬違背法令。又審判期日之訴訟程序，專以審判筆錄為證，刑
事訴訟法第四十七條定有明文。是事實審法院，必需踐行法定調
查程序，須已顯出於審判庭之證據資料，始得採為判決之基礎，
從而採為判決基礎之證據，是否已踐行上開調查程序，自以審判
筆錄之記載為其準據。原判決理由說明參諸第一審法院八十一年
度訴字第二０六一號刑事判決及台灣台中地方法院檢察署八十年
度偵字第三八一九、一二七七九號起訴書等證據資料為論處上訴
人犯罪之證據（見原判決第六頁倒數第五行至第七頁第一行）。
然原審審判筆錄並無向上訴人提示各該文書，給予閱覽或宣讀或
告以要旨之記載，難認該項證據已於審判期日依刑事訴訟法第一
百六十五條之規定踐行調查程序。本院前次發回意旨已指摘及此
，乃原審更審時仍疏未注意，逕採之為判決基礎，不但與直接審
理法則有違，且有應於審判期日調查之證據而未予調查之違誤。
以上，或為上訴意旨所指摘，或係本院得依職權調查之事項，應
認原判決仍有撤銷發回更審之原因。
據上論結，應依刑事訴訟法第三百九十七條、第四百零一條，判
決如主文。
中　　華　　民　　國　九十四　年　 十二 　月　　八　　日
                      最高法院刑事第十庭
                          審判長法官  陳　正　庸
                                法官  賴　忠　星
                                法官  王　居　財
                                法官  林　開　任
                                法官  林　立　華
      本件正本證明與原本無異
                                      書  記  官
中　　華　　民　　國　九十四　年　 十二 　月 　十三 　日
                                                      Ｅ
